---
title: "Regressão de Inclinações Paralelas"
subtitle: "Predição de Pressão Arterial por Idade e Gênero"
author: "Davi Rocha"
date: today
lang: pt
format:
  html:
    theme: cosmo
    toc: true
    toc-location: left
    toc-title: "Sumário"
    code-fold: false
    code-tools: true
    code-block-bg: true
    code-block-border-left: "#31BAE9"
    smooth-scroll: true
    number-sections: true
---

::: {.callout-warning}
## ⚠️ IMPORTANTE: Dados Simulados

Este projeto utiliza **dados fictícios** criados exclusivamente para fins educacionais e demonstração de técnicas estatísticas. As conclusões **NÃO devem ser aplicadas** em contextos clínicos reais sem validação adequada em dados autênticos.
:::

# Introdução {#sec-intro}

## Contexto Clínico

A monitorização da pressão arterial sistólica (PAS) é um dos pilares da medicina preventiva. A capacidade de prever trajetórias de PAS permite a identificação precoce de indivíduos em risco de desenvolver hipertensão, definida clinicamente por valores persistentes acima de 140/90 mmHg.

O envelhecimento está associado ao aumento da rigidez arterial, o que eleva a PAS de forma progressiva. Além disso, variáveis demográficas como o gênero desempenham um papel crucial devido a diferenças hormonais e fisiológicas, exigindo modelos que considerem ambos os fatores simultaneamente para uma triagem eficaz.

## Objetivos

Este projeto visa:

1. Modelar a relação linear entre idade e pressão arterial sistólica
2. Comparar o impacto do gênero na linha de base da pressão arterial (intercepto)
3. Fornecer uma ferramenta de predição baseada em **regressão de inclinações paralelas** (*parallel slopes*)
4. Avaliar a performance preditiva utilizando métricas robustas

---

# Análise Exploratória de Dados {#sec-eda}

## Carregamento e Preparação

```{r setup, message=FALSE, warning=FALSE}
# Pacotes necessários
library(tidyverse)
library(broom)
library(moderndive)
library(knitr)

# Desativa warnings e mensagens globalmente
knitr::opts_chunk$set(
  warning = FALSE,
  message = FALSE,
  echo = TRUE,
  fig.align = "center"
)

# Configuração do tema para gráficos
theme_set(theme_minimal(base_size = 12))

# Configuração para kable
options(knitr.kable.NA = '')
options(knitr.table.format = "html")

# Criar dataset simulado
set.seed(42)
blood_pressure <- tibble(
  age = c(25, 30, 35, 40, 45, 50, 55, 60, 65, 70,
          28, 33, 38, 43, 48, 53, 58, 63, 68, 73,
          26, 31, 36, 41, 46, 51, 56, 61, 66, 71),
  gender = rep(c('Male', 'Female', 'Male'), each = 10),
  systolic_bp = c(118, 120, 125, 128, 132, 135, 140, 145, 150, 155,
                  110, 115, 118, 122, 125, 130, 135, 138, 142, 148,
                  120, 122, 127, 130, 135, 138, 142, 148, 152, 158)
)

# Visualizar estrutura
glimpse(blood_pressure)
```

## Estatísticas Descritivas

```{r stats-desc}
stats_desc <- blood_pressure %>%
  group_by(gender) %>%
  summarise(
    Média = mean(systolic_bp),
    Mediana = median(systolic_bp),
    `Desvio Padrão` = sd(systolic_bp),
    Mínimo = min(systolic_bp),
    Máximo = max(systolic_bp),
    Amplitude = max(systolic_bp) - min(systolic_bp),
    `CV (%)` = (sd(systolic_bp) / mean(systolic_bp)) * 100,
    n = n()
  )

knitr::kable(stats_desc, digits = 2, caption = "Estatísticas descritivas por gênero", format = "html")
```

::: {.callout-note}
## Interpretação da Variabilidade

Ambos os grupos têm **desvio padrão idêntico** (12.4 mmHg), indicando mesma variabilidade absoluta. Porém, o **coeficiente de variação** revela que o sexo feminino apresenta maior variabilidade **relativa** (9.7% vs 9.1%), significando que o sexo feminino tem pressão um pouco menos consistente (diferença de 6.6%).

A amplitude similar (38 vs 40 mmHg) confirma que os dados têm variação semelhante. A variabilidade moderada (~9% CV) em ambos os grupos sugere que idade e gênero podem ser bons preditores, pois os dados não apresentam dispersão excessiva.
:::

## Visualização Exploratória

### Gráfico de Dispersão

```{r scatter-plot, fig.width=8, fig.height=5, fig.cap="Relação entre idade e pressão arterial sistólica, colorida por gênero"}
ggplot(blood_pressure, aes(x = age, y = systolic_bp, color = gender)) +
  geom_point(size = 3, alpha = 0.7) +
  geom_smooth(method = "lm", se = FALSE, linewidth = 1) +
  scale_color_manual(
    values = c("Female" = "#E69F00", "Male" = "#56B4E9"),
    labels = c("Feminino", "Masculino")
  ) +
  labs(
    title = "Relação Pressão Sistólica vs. Idade por Gênero",
    x = "Idade (anos)",
    y = "Pressão Arterial Sistólica (mmHg)",
    color = "Gênero"
  ) +
  theme(legend.position = "bottom")
```

### Boxplot por Gênero

```{r boxplot, fig.width=6, fig.height=5, fig.cap="Distribuição da pressão arterial por gênero"}
ggplot(blood_pressure, aes(x = gender, y = systolic_bp, fill = gender)) +
  geom_boxplot(alpha = 0.6, show.legend = FALSE) +
  stat_summary(
    fun = mean, 
    geom = "point", 
    shape = 18, 
    size = 4, 
    color = "red"
  ) +
  scale_fill_manual(values = c("Female" = "#E69F00", "Male" = "#56B4E9")) +
  scale_x_discrete(labels = c("Female" = "Feminino", "Male" = "Masculino")) +
  labs(
    title = "Distribuição da PAS por Gênero",
    subtitle = "Losango vermelho indica a média",
    x = "Gênero",
    y = "Pressão Arterial Sistólica (mmHg)"
  )
```

::: {.callout-tip}
## Observação Visual

A idade parece ser o preditor mais forte, pois a inclinação positiva é nítida no gráfico de dispersão. No entanto, o gênero atua como um **"deslocador"**, sugerindo que homens e mulheres envelhecem com taxas similares de aumento, mas partem de níveis diferentes.
:::

---

# Modelagem Estatística {#sec-modeling}

## Modelo 1: Apenas Idade

```{r model-age}
mdl_age <- lm(systolic_bp ~ age, data = blood_pressure)
summary(mdl_age)
```

::: {.callout-note}
## Interpretação

A cada ano adicional de idade, a pressão arterial sistólica aumenta, em média, **0.80 mmHg** (p < 0.001). O modelo explica **85.7%** da variação nos dados (R² = 0.857).
:::

## Modelo 2: Apenas Gênero

```{r model-gender}
mdl_gender <- lm(systolic_bp ~ gender + 0, data = blood_pressure)
coefficients(mdl_gender)

# Calcular diferença
diferenca <- coefficients(mdl_gender)[2] - coefficients(mdl_gender)[1]
cat("Diferença entre gêneros:", round(diferenca, 2), "mmHg\n")
```

::: {.callout-warning}
## Observação Crítica sobre R²

O modelo sem intercepto (`+ 0`) apresenta R² = 0.992, mas isso é **enganoso** devido à parametrização. A métrica confiável é o **RSE (sigma)** = 12.42 mmHg, que indica erro **2.5x maior** que o modelo de idade.
:::

## Modelo 3: Inclinações Paralelas (Idade + Gênero)

```{r model-both}
mdl_both <- lm(systolic_bp ~ age + gender + 0, data = blood_pressure)
summary(mdl_both)
```

### Visualização do Modelo Completo

```{r parallel-slopes, fig.width=9, fig.height=6, fig.cap="Modelo de inclinações paralelas: mesma taxa de envelhecimento, interceptos diferentes"}
ggplot(blood_pressure, aes(x = age, y = systolic_bp, color = gender)) +
  geom_point(size = 3, alpha = 0.6) +
  geom_parallel_slopes(se = FALSE, linewidth = 1.2) +
  geom_hline(
    yintercept = 140, 
    linetype = "dashed", 
    color = "red", 
    linewidth = 1
  ) +
  annotate(
    "text", 
    x = 75, 
    y = 142, 
    label = "Hipertensão (140 mmHg)", 
    color = "red", 
    size = 3.5,
    hjust = 1
  ) +
  scale_color_manual(
    values = c("Female" = "#E69F00", "Male" = "#56B4E9"),
    labels = c("Feminino", "Masculino")
  ) +
  labs(
    title = "Modelo de Inclinações Paralelas",
    subtitle = "Mesma inclinação (0.831 mmHg/ano), interceptos diferentes por gênero",
    x = "Idade (anos)",
    y = "Pressão Arterial Sistólica (mmHg)",
    color = "Gênero"
  ) +
  theme(legend.position = "bottom")
```

::: {.callout-important}
## Interpretação Clínica

**Coeficientes do modelo:**

- **Efeito da idade:** 0.831 mmHg/ano (aumentou ligeiramente vs modelo simples)
- **Intercepto Mulheres:** 86.3 mmHg
- **Intercepto Homens:** 96.1 mmHg
- **Diferença entre gêneros:** 96.1 - 86.3 = **9.8 mmHg**

**Conclusão:** Homens apresentam pressão arterial aproximadamente **10 mmHg superior** às mulheres em qualquer idade. Apesar dessa diferença basal, o **efeito do envelhecimento é idêntico** em ambos os grupos: a cada ano de vida, a pressão aumenta 0.831 mmHg.
:::

## Comparação de Performance dos Modelos

```{r comparison}
metricas <- bind_rows(
  glance(mdl_age) %>% mutate(Modelo = "Idade"),
  glance(mdl_gender) %>% mutate(Modelo = "Gênero*"),
  glance(mdl_both) %>% mutate(Modelo = "Ambos")
) %>%
  select(Modelo, r.squared, adj.r.squared, sigma) %>%
  rename(
    `R²` = r.squared,
    `R² Ajustado` = adj.r.squared,
    `RSE (sigma)` = sigma
  )

knitr::kable(metricas, digits = 4, caption = "Comparação de métricas de performance", format = "html")
```

\* *R² inflado artificialmente devido ao uso de `+ 0` (sem intercepto). Não comparável diretamente.*

::: {.callout-tip collapse="true"}
## Expandir: Discussão Crítica sobre R²

### Por que o R² do modelo de gênero é enganoso?

O modelo de gênero apresenta R² = 0.992, mas isso é **enganoso** devido ao uso de `+ 0` (sem intercepto). A métrica confiável para comparação é o **RSE (sigma)**:

- **Idade sozinha:** erro de ±4.9 mmHg (BOM)
- **Gênero sozinho:** erro de ±12.4 mmHg (RUIM - 2.5x pior!)
- **Ambos:** erro de ±1.2 mmHg (EXCELENTE - 4x melhor!)

### Verificação

```{r r2-check}
# Modelo de gênero COM intercepto
mdl_gender_int <- lm(systolic_bp ~ gender, data = blood_pressure)

cat("R² sem intercepto (+0):", glance(mdl_gender)$r.squared, "\n")
cat("R² com intercepto:     ", glance(mdl_gender_int)$r.squared, "\n")
cat("\nRSE sem intercepto (+0):", glance(mdl_gender)$sigma, "\n")
cat("RSE com intercepto:     ", glance(mdl_gender_int)$sigma, "\n")
```

**Revelação:** R² despenca de 99.2% → 8.4% quando adiciona intercepto, mas o RSE permanece idêntico (12.42). Isso prova que o R² alto era **ilusão** causada pelo `+ 0`.
:::

### Melhoria Quantitativa

```{r improvement}
reducao_erro <- (glance(mdl_age)$sigma - glance(mdl_both)$sigma) / 
                glance(mdl_age)$sigma * 100

cat("Redução de erro ao adicionar gênero:", round(reducao_erro, 1), "%\n")
```

O modelo combinado reduz o erro em **74.5%** comparado ao modelo só de idade! 🎉

---

# Predições Clínicas {#sec-predictions}

## Casos Específicos

Vamos simular predições para 4 perfis típicos de pacientes:

```{r specific-cases}
pacientes_exemplo <- tibble(
  Perfil = c("Mulher jovem", "Homem jovem", "Mulher idosa", "Homem idoso"),
  age = c(35, 35, 65, 65),
  gender = c("Female", "Male", "Female", "Male")
) %>%
  mutate(
    `PAS Predita` = predict(mdl_both, newdata = .),
    Classificação = case_when(
      `PAS Predita` < 130 ~ "Normal",
      `PAS Predita` >= 130 & `PAS Predita` < 140 ~ "Elevada",
      `PAS Predita` >= 140 ~ "Hipertensão"
    )
  )

knitr::kable(pacientes_exemplo, digits = 1, caption = "Predições para casos específicos", format = "html")
```

::: {.callout-note}
## Observação Clínica

O modelo prevê que pacientes acima de 60 anos, especialmente homens, têm alta probabilidade de apresentar pressão arterial na faixa de hipertensão (≥140 mmHg), necessitando acompanhamento médico regular.
:::

## Ferramenta de Triagem

Criamos um grid de predições para auxiliar na triagem em diferentes idades:

```{r prediction-grid, fig.width=10, fig.height=6, fig.cap="Ferramenta de triagem visual para idades 25-75 anos"}
# Grid de predições
prediction_grid <- expand_grid(
  age = seq(25, 75, by = 5),
  gender = c("Female", "Male")
) %>%
  mutate(systolic_bp_pred = predict(mdl_both, newdata = .))

# Visualização completa
ggplot(blood_pressure, aes(x = age, y = systolic_bp, color = gender)) +
  geom_point(size = 3, alpha = 0.6, shape = 16) +
  geom_parallel_slopes(se = FALSE, linewidth = 1.3) +
  geom_hline(
    yintercept = 140, 
    linetype = "dashed", 
    color = "red", 
    linewidth = 1.2
  ) +
  geom_point(
    data = prediction_grid, 
    aes(y = systolic_bp_pred), 
    shape = 15, 
    size = 2.5, 
    alpha = 0.5
  ) +
  annotate(
    "rect",
    xmin = 24, xmax = 76, ymin = 140, ymax = Inf,
    alpha = 0.05, fill = "red"
  ) +
  annotate(
    "text", 
    x = 50, 
    y = 155, 
    label = "Zona de Hipertensão", 
    color = "darkred", 
    size = 4,
    fontface = "bold"
  ) +
  scale_color_manual(
    values = c("Female" = "#E69F00", "Male" = "#56B4E9"),
    labels = c("Feminino", "Masculino")
  ) +
  scale_x_continuous(breaks = seq(25, 75, 10)) +
  labs(
    title = "Ferramenta de Triagem de Pressão Arterial",
    subtitle = "Quadrados: predições do modelo | Linha vermelha: limite de hipertensão (140 mmHg)",
    x = "Idade (anos)",
    y = "Pressão Arterial Sistólica (mmHg)",
    color = "Gênero"
  ) +
  theme_minimal() +
  theme(
    legend.position = "bottom",
    plot.title = element_text(size = 14, face = "bold"),
    plot.subtitle = element_text(size = 10)
  )
```

---

# Validação do Modelo {#sec-validation}

## Análise de Resíduos

```{r residuals-prep}
blood_pressure_residuals <- blood_pressure %>%
  mutate(
    fitted = fitted(mdl_both),
    residuals = residuals(mdl_both)
  )
```

```{r residual-plot, fig.width=8, fig.height=5, fig.cap="Gráfico de resíduos vs valores ajustados"}
ggplot(blood_pressure_residuals, aes(x = fitted, y = residuals)) +
  geom_point(size = 3, alpha = 0.7) +
  geom_hline(yintercept = 0, linetype = "dashed", color = "red", linewidth = 1) +
  geom_smooth(method = "loess", se = FALSE, color = "blue", linewidth = 0.8) +
  labs(
    title = "Análise de Resíduos",
    subtitle = "Distribuição aleatória confirma adequação do modelo linear",
    x = "Valores Ajustados (mmHg)",
    y = "Resíduos (mmHg)"
  ) +
  theme_minimal()
```

::: {.callout-note}
## Interpretação dos Resíduos

O gráfico de resíduos sugere que o modelo linear captura a maior parte da variabilidade, embora apresente nuances estruturais importantes:

1. **Tendência residual não-linear:** A linha de suavização (LOESS, em azul) apresenta uma leve curvatura em forma de "U", indicando que o modelo linear pode estar subestimando valores nas extremidades (idades mais jovens e mais avançadas) e superestimando no centro. Isso sugere uma leve não-linearidade não capturada, possivelmente remediável com um termo quadrático ($\text{idade}^2$) ou de interação ($\text{idade} \times \text{gênero}$).

2. **Homocedasticidade satisfatória:** A dispersão vertical dos resíduos mantém-se razoavelmente constante ao longo do eixo dos valores ajustados. Não há um padrão de "funil" evidente, o que valida a suposição de variância homogênea para fins práticos.

3. **Magnitude clinicamente aceitável:** Apesar do desvio estrutural mencionado no item 1, a magnitude dos erros permanece clinicamente baixa. Com resíduos contidos em ±3 mmHg e um erro padrão residual (RSE) de 1.25 mmHg (< 2% da média de ~132 mmHg), o modelo possui alta precisão preditiva adequada para triagem clínica.

4. **Pontos de atenção:** Observam-se dois casos com resíduos mais elevados (> 2 e < -2 mmHg). Embora não invalidem o modelo, esses casos representam potenciais pontos de influência ou variações biológicas atípicas que merecem investigação adicional em estudos futuros.

**Conclusão:** O modelo de inclinações paralelas é **funcionalmente adequado e robusto** para uso em triagem clínica, embora a relação exata entre idade e pressão arterial possa apresentar uma complexidade adicional (aceleração não-linear com a idade) que uma função linear simples não descreve integralmente. Para aplicações de alta precisão, modelos não-lineares (ex: splines ou polinômios) poderiam capturar melhor essa curvatura.
:::

## Casos com Maior Erro

```{r extreme-cases}
casos_extremos <- blood_pressure_residuals %>%
  arrange(desc(abs(residuals))) %>%
  select(age, gender, systolic_bp, fitted, residuals) %>%
  head(3) %>%
  mutate(
    gender = recode(gender, "Female" = "Feminino", "Male" = "Masculino"),
    residuals = round(residuals, 2),
    fitted = round(fitted, 1),
    age = as.integer(age)
  ) %>%
  rename(
    Idade = age,
    Gênero = gender,
    `PAS Real` = systolic_bp,
    `PAS Predita` = fitted,
    Resíduo = residuals
  )

knitr::kable(casos_extremos, caption = "Três casos com maior erro de predição", format = "html")
```

**Análise:** Mesmo nos casos com maior erro, os resíduos permanecem abaixo de **3 mmHg**, o que é clinicamente aceitável e não compromete a utilidade do modelo para triagem.

---

# Conclusões {#sec-conclusions}

## Principais Achados

1. **Idade como preditor dominante:** A cada ano de vida, a PAS aumenta aproximadamente **0.83 mmHg**, refletindo o processo natural de envelhecimento vascular e aumento da rigidez arterial.

2. **Efeito do gênero como deslocador:** Homens apresentam pressão arterial cerca de **10 mmHg superior** às mulheres na mesma faixa etária, mesmo com taxas de envelhecimento similares (inclinações paralelas). Isso pode estar relacionado a diferenças hormonais, composição corporal e fatores fisiológicos.

3. **Excelente acurácia preditiva:** O modelo combinado (idade + gênero) apresenta erro médio de apenas **±1.25 mmHg**, adequado para aplicações de triagem clínica em larga escala.

4. **Melhoria substancial:** Incluir gênero no modelo reduz o erro em **74.5%** comparado ao uso isolado de idade, demonstrando a importância de considerar características demográficas na predição.

## Aplicações Práticas

O modelo desenvolvido pode ser utilizado para:

- **Identificação precoce:** Detectar pacientes em risco de desenvolver hipertensão antes que sintomas apareçam
- **Estratificação de risco:** Priorizar grupos que necessitam rastreamento mais frequente
- **Educação de pacientes:** Demonstrar trajetórias esperadas de PAS ao longo da vida
- **Alocação de recursos:** Auxiliar na distribuição eficiente de recursos de saúde pública

## Limitações Importantes

::: {.callout-warning}
## Limitações Críticas

**1. Dados Simulados:** Este projeto utiliza **dados fictícios** criados para fins exclusivamente educacionais. As relações lineares perfeitas observadas não refletem a complexidade biológica presente em dados reais.

**2. Tamanho Amostral Reduzido:** Apenas 30 pacientes fictícios foram incluídos, quantidade insuficiente para generalização populacional.

**3. Variáveis Omitidas:** Fatores críticos foram excluídos:

- Índice de Massa Corporal (IMC)
- Histórico familiar de hipertensão
- Uso de medicamentos anti-hipertensivos
- Comorbidades (diabetes, doença renal, etc.)
- Hábitos de vida (dieta, exercício, tabagismo)
- Fatores socioeconômicos
- Etnia e ancestralidade

**4. Linearidade Simplificada:** A relação real entre idade e PAS pode ser não-linear, especialmente em idades avançadas.

**5. Ausência de Validação Externa:** O modelo não foi testado em amostra independente.
:::

## Abordagens Alternativas

Este projeto utilizou **regressão de inclinações paralelas**, mas existem outras técnicas válidas:

- **Regressão com interação:** Permitir que a taxa de envelhecimento (slope) difira entre gêneros
- **Modelos não-lineares:** Usar polinômios, splines ou GAM para capturar acelerações
- **Regressão quantílica:** Modelar diferentes percentis (não apenas a média)
- **Modelos mistos hierárquicos:** Incorporar estruturas de agrupamento
- **Machine Learning:** Gradient Boosting, Random Forests para relações complexas

**A escolha depende de:** Questão clínica específica, dados disponíveis, tamanho amostral, requisitos de interpretabilidade.

---

# Referências {#sec-references}

- Ismay, C., & Kim, A. Y. (2019). *Statistical Inference via Data Science: A ModernDive into R and the Tidyverse*. CRC Press.

- DataCamp. (2024). *Intermediate Regression in R*. [Curso Online]

- James, G., Witten, D., Hastie, T., & Tibshirani, R. (2021). *An Introduction to Statistical Learning with Applications in R* (2nd ed.). Springer.

- Wickham, H., & Grolemund, G. (2017). *R for Data Science*. O'Reilly Media.

---

# Apêndice: Código Completo {#sec-appendix}

## Fórmulas dos Modelos

**Modelo 1 (Idade):**
$$\text{PAS} = 94.14 + 0.805 \times \text{Idade}$$

**Modelo 2 (Gênero):**
$$\text{PAS}_{\text{Mulheres}} = 128.3 \text{ mmHg}$$
$$\text{PAS}_{\text{Homens}} = 136.0 \text{ mmHg}$$

**Modelo 3 (Inclinações Paralelas):**
$$\text{PAS}_{\text{Mulheres}} = 86.35 + 0.831 \times \text{Idade}$$
$$\text{PAS}_{\text{Homens}} = 96.12 + 0.831 \times \text{Idade}$$

## Reprodução Completa

```{r reproducao, eval=FALSE}
# Pacotes necessários
library(tidyverse)
library(broom)
library(moderndive)

# 1. Criar dados
set.seed(42)
blood_pressure <- tibble(
  age = c(25, 30, 35, 40, 45, 50, 55, 60, 65, 70,
          28, 33, 38, 43, 48, 53, 58, 63, 68, 73,
          26, 31, 36, 41, 46, 51, 56, 61, 66, 71),
  gender = rep(c('Male', 'Female', 'Male'), each = 10),
  systolic_bp = c(118, 120, 125, 128, 132, 135, 140, 145, 150, 155,
                  110, 115, 118, 122, 125, 130, 135, 138, 142, 148,
                  120, 122, 127, 130, 135, 138, 142, 148, 152, 158)
)

# 2. Modelos
mdl_age <- lm(systolic_bp ~ age, data = blood_pressure)
mdl_gender <- lm(systolic_bp ~ gender + 0, data = blood_pressure)
mdl_both <- lm(systolic_bp ~ age + gender + 0, data = blood_pressure)

# 3. Comparação
metricas <- bind_rows(
  glance(mdl_age) %>% mutate(model = "Idade"),
  glance(mdl_gender) %>% mutate(model = "Gênero"),
  glance(mdl_both) %>% mutate(model = "Ambos")
) %>%
  select(model, r.squared, adj.r.squared, sigma)

# 4. Visualização final
ggplot(blood_pressure, aes(x = age, y = systolic_bp, color = gender)) +
  geom_point(size = 3, alpha = 0.6) +
  geom_parallel_slopes(se = FALSE, linewidth = 1.2) +
  geom_hline(yintercept = 140, linetype = "dashed", color = "red") +
  scale_color_manual(values = c("Female" = "#E69F00", "Male" = "#56B4E9")) +
  labs(
    title = "Modelo Preditivo de Pressão Arterial",
    x = "Idade (anos)", 
    y = "PAS (mmHg)", 
    color = "Gênero"
  ) +
  theme_minimal()
```

---

::: {.callout-note appearance="simple"}
## 📧 Contato

**Projeto desenvolvido por:** Davi Rocha  
**Website:** [davimatfacil.github.io/meu-site](https://davimatfacil.github.io/meu-site/)  
**Data:** Março 2026

*Este projeto é exclusivamente educacional e utiliza dados simulados. Desenvolvido para mostrar como usar regressão linear de inclinação paralelas*
:::

 